臺灣高等法院臺南分院民事裁定　96年度抗字第194號
抗　告　人　崇億水產股份有限公司
法定代理人　甲○○○
相　對　人　丙○○
　　　　　　戊○○
　　　　　　乙○○
　　　　　　己○○
　　　　　　庚○○
　　　　　　　　　　　　號
　　　　　　丁○○
上列抗告人與相對人間聲請停止強制執行事件，抗告人對於中華
民國96年6月12日臺灣嘉義地方法院所為裁定（96年度聲字第334
號）提起抗告，本院裁定如下：
    主  文
抗告駁回。
抗告訴訟費用新台幣壹仟元由抗告人負擔。
    理  由
一、抗告人於原法院聲請意旨略以：相對人等在原法院民國（下
    同）93年度執字第10334號強制執行事件中，對抗告人即第
    三人崇億水產股份有限公司之不動產（即坐落嘉義縣義竹鄉
    ○○○段第353之6、323、323之3、259、330之8、353之11
    地號上第35之1、41、41之1、41之2、41之3棟次之建物，下
    稱系爭建物）所為強制執行程序，業經抗告人於96年6月4日
    依法提起第三人異議之訴在案，爰依強制執行法第18條第2
    項規定聲請停止原法院93年度執字第10334號之強制執行程
    序等語。
二、抗告意旨略以：
（一）按第三人就執行標的物有足以排除強制執行之權利者，得
      於強制執行程序終結前，向執行法院對債權人提起異議之
      訴；強制執行法第15條前段定有明文。上開法文中所謂「
      就執行標的物有足以排除強制執行之權利」，並未限制其
      權利為何，惟原裁定以本件抗告人所主張對系爭建物有事
      實上處分權，該「事實上處分權」非屬上開「就執行標的
      物有足以排除強制執行之權利」之範圍，率為法律限縮之
      解釋，顯非妥當。
（二）按最高法院44年台上字第721號判例雖稱：「強制執行法
      第15條，所謂就執行標的物有足以排除強制執行之權利者
      ，係指對於執行標的物有所有權、典權、留置權、質權存
      在情形之一者而言。占有，依民法第940條之規定，不過
      對於物有事實上管領之力，自不包含在內。」然該「所謂
      就執行標的物有足以排除強制執行之權利者，係指對於執
      行標的物有所有權、典權、留置權、質權存在情形之一者
      而言」，尋繹其意旨，其上開「所有權」、「典權」、「
      留置權」、「質權」，應僅係「就執行標的物有足以排除
      強制執行之權利者」之例示而已，並非列舉，此稽之其另
      對執行標的物為「占有」之情形，認「占有」乃「不過對
      於物有事實上管領之力」，並非強制執行法第15條所定之
      「就執行標的物有足以排除強制執行之權利者」，應無疑
      義。
（三）按「事實上處分權」與「占有」之意涵有間，即「事實上
      處分權」並非僅係對未辦保存登記建物為占有而已，尚有
      對該建物為事實上處分之權利，其權利態樣相近於「所有
      權」之意涵，即「事實上處分權」對該未辦保存登記建物
      亦有使用、收益、處分之權能，僅係其處分，依法未得辦
      理移轉登記，為一種事實上之處分而已。而核以「事實上
      處分權」之權能，實已比上開最高法院44年台上字第721
      號判例所例示之其他「就執行標的物有足以排除強制執行
      之權利」如「典權」、「留置權」、「質權」等權利，較
      接近於「所有權」之權能，是依「舉重以明輕」之法理以
      言，「事實上處分權」應屬強制執行法第15條所定之「就
      執行標的物有足以排除強制執行之權利者」，允無疑義。
（四）本件抗告人既於相關「第三人異議之訴」事件中主張對系
      爭建物有「事實上處分權」，依上說明，依強制執行法第
      18條第2項之規定，自可聲請供擔保而停止系爭執行程序
      ，惟原裁定不察，逕為駁回該聲請，其認事用法，顯屬違
      誤不當。
三、按不動產物權，依法律行為而取得、設定、喪失及變更者，
    非經登記，不生效力；民法第758條定有明文。又就未辦理
    保存登記之建築物為讓與時，雖因未辦理保存登記致不能辦
    理所有權移轉登記，該建築物之所有權不能發生讓與之效力
    ，但受讓人與讓與人間非不得約定將該建築物之事實上處分
    權讓與於受讓人（最高法院74年度台上字第1317號判決意旨
    參照）。次按第三人就執行標的物有足以排除強制執行之權
    利者，得於強制執行程序終結前，向執行法院對債權人提起
    異議之訴。有回復原狀之聲請，或提起再審或異議之訴，或
    對於和解為繼續審判之請求，或提起宣告調解無效之訴、撤
    銷調解之訴，或對於許可強制執行之裁定提起抗告時，法院
    因必要情形或依聲請定相當並確實之擔保，得為停止強制執
    行之裁定；強制執行法第15條前段、第18條第2項亦分別定
    有明文。又所謂就執行標的物有足以排除強制執行之權利者
    ，係指對於執行標的物有所有權、典權、留置權、質權存在
    情形之一者而言，占有，依民法第940條之規定，不過對於
    物有事實上管領之力，自不包含在內。強制執行法第18條第
    2項規定所謂「必要情形」，固由法院依自由裁量定之，然
    法院為此決定，應就回復原狀之聲請，或再審之訴，或異議
    之訴，或抗告，在法律上是否顯無理由，以及如不停止執行
    ，將來是否難於回復執行前之狀態等各情形予以斟酌（最高
    法院44年台上字第721號判例、69年度台抗字第577號裁判意
    旨參照）。
四、經查：(1)抗告人主張系爭建物各為RC造住房、磚木造磚造鐵
    皮住房、魚棚、磚木造倉庫之未保存登記建物，本係由訴外
    人蕭敏盛所建，因蕭敏盛積欠抗告人債務，而將系爭建物於
    94年3月間全部作價新台幣150萬元而抵償讓售予抗告人，是
    抗告人已取得系爭建物之事實上處分權，然抗告人並非相對
    人等之執行債務人，為此提起第三人異議之訴等情，有原法
    院民事執行處96年3月31日嘉院龍民93執宇字第10334號通知
    及民事起訴狀影本各1份在卷可稽（見原審卷第5頁背面、第
    7頁背面），且經原審調閱原法院96年度訴字第363號卷查明
    無誤，堪信為實。是系爭未保存登記建物縱為抗告人所買受
    ，但因未能登記，致未發生所有權移轉之效力。因此，抗告
    人所取得者，僅為系爭建物之事實上處分權，揆諸前開最高
    法院見解，並不足以為排除強制執行之權利，從而抗告人提
    起上開異議之訴，在法律上顯無理由，自無強制執行法第18
    條第2項規定所謂「必要情形」，應堪認定。因之，抗告人
    聲請供擔保而停止系爭執行程序，於法未合，本院無從准許
    。(2)抗告意旨主張事實上處分權與占有之意涵有間，其權利
    態樣相近於「所有權」之意涵，「事實上處分權」應屬強制
    執行法第15條所定之「就執行標的物有足以排除強制執行之
    權利者」云云，惟按對未登記之不動產肯認有事實上處分權
    ，乃係實務上之便宜措施，然事實上處分權究非所有權，能
    否類推適用所有權之物上請求權之規定，亦非無疑。又強制
    執行法第15條所謂第三人就執行標的物有足以排除強制執行
    之權利者，係指第三人就執行標的物有所有權、典權、留置
    權、質權存在情形之一者而言，並不包括事實上之占有及處
    分權在內（最高法院95年度台上字第94號、72年度台上字第
    3628號判決參照），故抗告人上開主張，即與前揭最高法院
    見解不符，而不足採。(3)基上，抗告人以其現為系爭建物實
    際之處分權人及使用權人為由而提起第三人異議之訴，在法
    律上顯無理由，從而抗告人聲請供擔保而停止系爭執行程序
    ，為無理由。原審駁回抗告人停止執行之聲請，經核於法並
    無不合。抗告意旨指摘原裁定不當，求予廢棄，為無理由，
    應予駁回。
五、據上論結，本件抗告為無理由，依強制執行法第30條之1、
    民事訴訟法第495條之1第1項、第449條第1項、第95條、第
    78條，裁定如主文。
中　　華　　民　　國　　96　　年　　8　　月　　 3 　　日
                  民事第四庭   審判長法　官   王惠一
　　　　　　　　　　　      　　　 　法　官   林永茂
　　　　　　　　　　　      　　　　 法　官   王浦傑
上為正本係照原本作成。
如不服本裁定，僅得於收受本裁定正本送達後10日內以適用法規
顯有錯誤為理由，向本院提出再抗告狀（須附繕本）依法應繳納
抗告費新台幣1千元，並委任律師為訴訟代理人，經本院許可後
始可再抗告於最高法院。
中　　華　　民　　國　　96　　年　　8 　　月　　3 　　日
                                      書記官  廖英琇
【附記】
民事訴訟法第495條之1第2項準用同法第466條之1第1、2項規定
：
(1)對於第二審判決上訴，上訴人應委任律師為訴訟代理人。但上
  訴人或其法定代理人具有律師資格者，不在此限。
(2)上訴人之配偶、三親等內之血親、二親等內之姻親，或上訴人
  為法人、中央或地方機關時，其所屬專任人員具有律師資格並
  經法院認為適當者，亦得為第三審訴訟代理人。
民事訴訟法第466條之2：
　上訴人無資力委任訴訟代理人者，得依訴訟救助之規定，聲請
  第三審法院為之選任律師為其訴訟代理人。
